【裁判字號】    98,交上易,62
【裁判日期】    980616
【裁判案由】    過失傷害
【裁判全文】
臺灣高等法院刑事判決                98年度交上易字第62號
上  訴  人  臺灣臺北地方法院檢察署檢察官
被      告  丙○○
選任辯護人  蔚中傑律師
被      告  甲○○
選任辯護人  林辰彥律師
            黃淑怡律師
            林傳哲律師
上列上訴人因過失傷害案件，不服臺灣臺北地方法院97年度交易
字第384號，中華民國98年2月5日第一審判決（起訴案號：臺灣
臺北地方法院檢察署96年度偵字第22361號、24879號），提起上
訴，本院判決如下：
    主  文
上訴駁回。
    理  由
一、聲請簡易判決處刑意旨略以：被告丙○○於民國（下同）九
    十六年一月三十日七時五分許，騎乘車牌號碼ＴＴ三—二九
    七號輕型機車，沿華江橋機車道由臺北縣板橋市往臺北市區
    方向行駛，途經該路段四一號燈桿前（位於臺北市萬華區）
    ，明知汽車行駛時，駕駛人應注意車前狀況，並隨時採取必
    要之安全措施，竟疏未注意，前方由丁○○（涉犯過失傷害
    罪嫌業經不起訴處分）所騎乘之車牌號碼ＧＢＬ—○九三號
    重型機車發生故障熄火而往左停靠分隔島，因而煞車不及撞
    及丁○○所騎乘之重型機車，乙○○騎乘車牌號碼Ｊ五Ａ—
    二一五號重型機車自後行駛，因見前方發生事故而緊急煞停
    ，惟被告甲○○騎乘車牌號碼ＨＴ九—八三九號重型機車自
    後同向行駛，亦未注意車前狀況並隨時採取必要之安全措施
    ，致因煞車不及追撞乙○○所騎乘之重型機車，並使乙○○
    所騎乘之重型機車再往前追撞丁○○已倒地之重型機車，並
    使乙○○當場倒地並受有頭部外傷、頭皮裂傷、右肘挫、擦
    傷等傷害。因認被告丙○○、甲○○均涉犯刑法第二百八十
    四條第一項前段之過失傷害罪嫌等語。
二、按犯罪事實應依證據認定之，無證據不得認定其犯罪事實。
    又不能證明被告犯罪者，應諭知無罪之判決，刑事訴訟法第
    一百五十四條第二項、第三百零一條第一項分別定有明文。
    再按，事實之認定，應憑證據，如未能發現相當證據，或證
    據不足以證明，自不能以推測或擬制之方法，為裁判基礎；
    且認定不利於被告之事實須依積極證據，苟積極證據不足為
    不利於被告事實之認定時，即應為有利於被告之認定；另認
    定犯罪事實所憑之證據，雖不以直接證據為限，間接證據亦
    包括在內，然無論直接證據或間接證據，其為訴訟上之證明
    ，須於通常一般之人均不致有所懷疑，而得確信其為真實之
    程度者，始得據之為有罪之認定，倘其證明尚未達到此一程
    度，而有合理之懷疑存在，無從使事實審法院得有罪之確信
    時，即應由法院為諭知被告無罪之判決（最高法院四十年臺
    上字第八六號、三十年上字第八一六號、七十六年臺上字第
    四九八六號判例參照）。再按告訴人之告訴，係以使被告受
    刑事訴追為目的，是其陳述是否與事實相符，仍應調查其他
    證據以資審認；又被害人之陳述如無瑕疵，且就其他方面調
    查又與事實相符，固足採為科刑之基礎，倘其陳述尚有瑕疵
    ，而在未究明前，遽採為論罪科刑之根據，即難認為適法，
    此亦有最高法院五十二年臺上字第一三○○號、六十一年臺
    上字第三○九九號判例意旨可資參照。
三、公訴人認被告丙○○、甲○○涉犯過失傷害罪嫌，無非以被
    告丙○○、甲○○之供述、證人即同案被告丁○○之證述、
    告訴人乙○○之指訴、臺北市聯合醫院和平院區（下稱和平
    醫院）、長庚紀念醫院出具之診斷證明書、道路交通事故調
    查報告表、臺北市政府警察局萬華分局交通分隊道路交通事
    故補充資料表、現場圖、臺北市政府警察局萬華分局交通事
    故談話紀錄表各1份及現場、車損照片共46張、臺北市車輛
    行車事故鑑定委員會97年1月3日北鑑審字第0963045560 0號
    函送之鑑定意見書等為主要論據。
四、訊據被告丙○○、甲○○固均坦承有於上揭時、地發生車禍
    之事實，惟均堅決否認有何過失傷害告訴人乙○○犯行，被
    告丙○○辯稱：我是撞到丁○○，告訴人車輛在我後方，我
    沒有撞到告訴人，告訴人與我是分屬兩次不同事故，不應該
    要求我為她的傷勢負責等語；被告甲○○辯稱：發生車禍時
    ，我緊急煞車，但被後面車輛撞擊，我往前追撞到丁○○倒
    地之車輛後，我人車倒地，我沒有撞到告訴人等語。
五、被告丙○○、甲○○確有於上開時間，分別騎乘車牌號碼Ｔ
    Ｔ三—二九七號輕型機車、ＨＴ九—八三九號重型機車，沿
    華江橋機車道由臺北縣板橋市往臺北市區方向行駛，且於該
    路段四一號燈桿前發生交通事故之事實，為被告二人所是認
    ，且經證人丁○○、乙○○證述明確（原審九十七年十月二
    日審判筆錄參照）。又告訴人乙○○於上開時間，騎乘車牌
    號碼Ｊ五Ａ—二一五號重型機車，行經上揭地點，因發生交
    通事故，致人車倒地，受有頭部外傷、頭皮裂傷、右肘挫、
    擦傷等傷害等情，為被告二人所不爭執，且經證人乙○○證
    述屬實，並有上開道路交通事故現場圖、補充資料表、談話
    紀錄表、調查報告表、現場及車損照片及和平醫院出具之診
    斷證明書等件在卷可稽，首堪認定。
六、被告丙○○部分：
  (一)按刑法上之過失，其過失行為與結果間，在客觀上有相當因
    果關係始得成立，所謂相當因果關係，係指依經驗法則，綜
    合行為當時所存在之一切事實，為客觀之事後審查，認為在
    一般情形下，有此環境、有此行為之同一條件，均可發生同
    一之結果者，則該條件即為發生結果之相當條件，行為與結
    果即有相當之因果關係。反之，若在一般情形下，有此同一
    條件存在，而依客觀之審查，認為不必皆發生此結果者，則
    該條件與結果不相當，不過為偶然之事實而已，其行為與結
    果間即無相當因果關係，此有最高法院七十六年臺上字第一
    九二號判例可資參照。且我國實務所採相當因果關係之判斷
    ，為求更細緻之研判其因果關係，亦引入德國實務所謂「客
    觀歸責理論」（Lehre von derobjektiven Zurechnung），
    ，主要論旨係認：唯有行為人之行為製造一個法律所不容許
    之風險，而該風險在具體歷程中實現，導致構成要件結果之
    發生，且該結果係落於避免風險之規範保護範圍內，該結果
    方可歸責於行為人，合先敘明。
  (二)公訴人認被告丙○○涉犯過失傷害罪嫌，無非係以被告丙○○違反「應注意車前狀況，並隨時採取必要之安全措施」之
    注意規範，為其論據。惟上開注意規範之保護範圍，乃在於
    維持車輛之行車秩序，避免駕駛人因未注意車前狀況，追撞
    前車所產生之失控危險，而非避免後車因前方發生事故後，
    減速慢行致另行發生車禍之風險。而本件被告丙○○於上揭
    時、地因未注意車前狀況，以採取必要之安全措施，不慎撞
    擊丁○○所騎乘上開車號之重型機車時，告訴人所騎乘之重
    型機車距離丁○○、丙○○發生交通事故之位置尚有一公尺
    之遠，且告訴人看見丁○○、丙○○發生交通事故後，立即
    煞停，其所騎乘之重型機車並未與丙○○所騎乘之重型機車
    發生擦撞之事實，業經證人即告訴人乙○○於原審審理時到
    庭證述綦詳（見原審卷二第二八頁背面、二九頁），則導致
    告訴人受有上開傷害之交通事故顯與被告丙○○、丁○○所
    發生之交通事故不同，況告訴人之車輛既行駛於被告丙○○
    之後方，揆諸上揭說明，其受傷結果自不在被告丙○○「應
    注意車前狀況，並隨時採取必要之安全措施」之交通規範保
    護目的範圍，是被告丙○○違背交通注意義務之行為，對於
    告訴人之受傷結果，不具備客觀可歸責性，而無相當因果關
    係，自難遽以過失傷害罪責相繩，臺北市車輛行車事故鑑定
    覆議委員會鑑定覆議意見書亦同其旨（見原審九十七年度北
    交簡字第四０九號卷第四二頁至四四頁參照），併此敘明。
  (三)檢察官上訴以臺北市車輛行車事故鑑定委員會已認定，被告
    龍美汶未注意車前狀況為本件事故之肇事主因，且告訴人於
    本院審理時之陳述狀（見本院卷第三十六頁）陳稱：丙○○
    於九十六年十月一日之警詢供稱：我於九十六年一月三十日
    七時五分許，騎乘ＴＴ三─二九七號機車，行經台北市○○○○○道時，因前方車子突然停下來，我煞車不及撞上前方
    丁○○所騎乘之ＧＢＬ—○九三號重型機車後，人車均往前
    摔倒，後來又有二部車子（告訴人及甲○○）在後方擦撞，
    乙○○騎乘車號Ｊ五Ａ—二一五號重機車撞上我，另外甲○○ＨＴ九—八三九號重型機車再撞上乙○○等語（見九十六
    年度偵字第二二三六一號卷第八、九頁），足認被告丙○○
    就告訴人之受傷亦有過失云云。惟查，告訴人於原審審理時
    已證稱：丙○○沒有撞到我，如果不是他撞到丁○○，我不
    會停下來，然後被甲○○撞到等語（見原審卷二第三一頁）
    。顯見丙○○上開警詢供述與事實不符，實則告訴人所騎乘
    之機車並未與被告丙○○之機車發生碰撞，告訴人係在被告
    丙○○機車後面發生事故，是告訴人發生事故地點非在被告
    丙○○所得注意之範圍內，故前開鑑定報告內所認定被告丙○○之過失，與告訴人所受傷害間無因果關係，被告丙○○
    自無庸因其過失對告訴人負責。
七、被告甲○○部分：
  (一)證人乙○○歷次證述內容如下：
  1.九十六年三月二十日警詢時證稱：九十六年一月三十日七時
    五分許，因丙○○騎乘車牌號碼ＴＴ三—二九七號輕型機車
    ，沿華江橋機車道板橋往臺北方向行駛至第四一號燈桿時，
    擦撞前方由丁○○騎乘之車牌號碼ＧＢＬ－○九三號重型機
    車，我即煞車停下，後來甲○○騎乘車牌號碼ＨＴ九—八三
    九號重型機車從後追撞，導致我受傷送醫等語（見九十六年
    度偵字第二二三六一號卷第五頁至第七頁）。
  2.九十六年十一月二十日偵訊時陳稱：當天丁○○機車壞掉，
    騎在馬路中間騎很慢，丙○○超過我的車子撞到丁○○，我
    停下來，甲○○的車子從右邊擦撞到我，我倒到左邊安全島
    ，導致我受傷昏迷等語（見同上偵查卷第二三頁）。
  3.原審審理時證稱：我看到丙○○騎乘機車撞到丁○○，我就
    把車子停下來，但是沒有熄火，甲○○從我後方騎乘機車速
    度很快，他的機車擦撞到我機車右邊腳踏墊旁邊，衝撞力很
    大，我就往左側安全島人車倒地，我就昏過去了。我知道撞
    到我的人是甲○○，因為我車子停下來、甲○○車子撞到我
    ，致我人車倒地，在地上滑動時，我看到當時只有甲○○的
    車子往我旁邊過去，甲○○的車頭並且撞到丙○○車子的車
    尾，但我不知道甲○○車子是何部位撞到我等語（原審卷二
    第二八頁至第三一頁參照）。
  (二)再依現場、車損照片及道路交通事故補充資料表以觀，告訴
    人所騎乘車牌號碼Ｊ五Ａ—二一五號重型機車，僅受有左側
    車身擦地痕及右側車身擦地痕之損害，至於其車身後方及右
    側腳踏墊旁均無因碰撞而凹損之痕跡（見同上偵查卷第二九
    頁、第四八頁至第五二頁參照），是證人乙○○所證述之內
    容，與其機車所留存之車損跡證不相符合。
  (三)又證人乙○○證稱：其遭甲○○所駕車輛撞擊後，乃向左傾
    倒，人車倒地等語。然查，證人丁○○於原審審理時證稱：
    車牌號碼Ｊ五Ａ－二一五號重型機車（即證人乙○○所騎乘
    之機車）倒地時係向右側傾倒等語屬實（見原審卷(二)第二六
    頁參照），再者，依和平醫院出具之診斷證明書內容所載，
    證人乙○○受有頭部外傷、頭皮裂傷及「右肘」挫擦傷之傷
    勢，其身體左側顯無傷勢之情形以觀，證人乙○○所證其係
    向左倒地云云，明顯與證人丁○○所證之內容及上開診斷證
    明書所示傷勢情形不相符合。
  (四)經比對證人乙○○上開證詞，渠就被告甲○○究係自其後方
    追撞、抑或自其機車右側腳踏墊旁擦撞，致其倒地受傷，前
    後證述已有齟齬不一之處，且與卷存其他證據資料有明顯不
    符之瑕疵，則其所述是否真實，尚非無疑，實難僅以告訴人
    之指訴據以對被告甲○○作何不利之認定。
  (五)被告甲○○自事故發生之始，即一再辯稱：我於上揭時間騎
    乘ＨＴ九—八三九號重型機車經過上揭地點時，告訴人騎乘
    Ｊ五Ａ—二一五號重型機車，車速很快從我右側超車，前方
    即發生車禍，我煞車時突然有一臺車牌號碼不詳之機車撞上
    我，使我撞上前方丁○○所騎ＧＢＬ－○九三號重型機車，
    撞上我之車主將我扶起後就離開了，我沒有撞到告訴人等語
    。經查：
  1.證人丙○○證稱：在本件車禍發生，等我恢復意識後，往後
    看有看到一輛車半倒在丁○○的機車後方，該機車騎士跨站
    在機車，之後被告甲○○的車子被移到人行道上，疏通後方
    車流量後，該機車也趁機離開等語（原審卷二第二六、二七
    頁參照），顯見造成本件交通事故發生之車輛，除丁○○、
    丙○○、乙○○及甲○○所騎乘之四輛機車外，另有第五輛
    肇事機車存在之可能，且由被告甲○○所騎乘上開機車之左
    後大牌處確有撞擊凹陷之情形（同上偵查卷第六十頁參照）
    及該機車之前斜板破損情形嚴重，顯見其與前車撞擊瞬間之
    力道強勁，核與丁○○之後車尾燈葉板整片脫落相符（同上
    偵查卷第二九頁、第四二頁至第四七頁，第五七頁至第五九
    頁參照），堪信被告甲○○上開辯解應非虛妄。
  2.至臺北市車輛行車事故鑑定委員會及覆議委員會鑑定及覆議
    之意見書，雖均認被告甲○○未注意車前狀況，為本件車禍
    之肇事原因，然依其肇事分析記載因本件車禍後告訴人與被
    告甲○○之機車均已遭移置而無法定位，僅得依相關談話記
    錄作為研判依據，而告訴人之證述因有前後不一之瑕疵而不
    可採，已如上述，是覆議意見書所為之判斷，即顯缺乏基礎
    ，故無從據以作為對被告甲○○不利之認定，附此敘明。
  (六)檢察官上訴以臺北市車輛行車事故鑑定委員會已認定，被告
    甲○○未注意車前狀況，為本件事故之肇事次因，且告訴人
    於警詢、偵查及原審審理時，皆指證被告甲○○所騎乘之機
    車撞擊告訴人機車右側腳踏板之部位，致告訴人往左側安全
    島人車倒地而受傷，雖與證人丁○○所述不符。惟本件車禍
    發生後，告訴人與證人丁○○等人，均有短暫失去意識之情
    形，對於機車有否被移動及如何移動並不清楚。又據告訴人
    證稱：我人車倒地、在地上滑動時，只有被告甲○○的車子
    等語明確，似尚無法僅以告訴人就其機車被撞擊之部位前後
    供述不一，即排除告訴人係因遭被告甲○○機車撞擊而倒地
    云云。告訴人本院審理時之陳述狀（見本院卷第三十七頁）
    陳稱：丙○○於九十六年十月一日之警詢供稱：…，甲○○
    ＨＴ九—八三九號重型機車再撞上乙○○等語（見九十六年
    度偵字第二二三六一號卷第九頁），且丁○○僅證稱被撞一
    次，是被告甲○○所辯未撞到告訴人，有撞到丁○○機車為
    偽云云。惟查，告訴人堅指係受被告甲○○所騎乘之機車撞
    擊而受傷，渠於警詢與偵訊、審理時所述車禍發生情節不同
    ，固得由法院本於自由心證予以斟酌何者可採，惟不論告訴
    人所指，被告甲○○騎乘ＨＴ九—八三九號重型機車自後撞
    擊其騎乘之Ｊ五Ａ—二一五號重型機車或擦撞告訴人機車右
    側腳踏板之部位之情節，自二者所騎駛之車輛車損情形觀之
    ，告訴人所指訴遭撞擊之車尾或遭擦撞之右側腳踏板，均無
    法得出與告訴人指訴相符之跡證，實難認告訴人之指訴何者
    可採。再證人即同案被告丙○○於九十六年一月三十日事故
    發生後，在和平醫院所制作之談話筆錄內證稱：肇事前我原
    沿華江橋機車道，板橋往台北方向行駛，至肇事地點時，我
    車前方機車突然停下來，我見狀來不及閃避，撞到ＧＢＬ—
    ○九三號重型機車後車尾後，我人往前翻滾而肇事。肇事後
    我不清楚車後是否還有人遭撞擊等語（見九十六年度偵字第
    二二三六一號卷第三０頁），與渠於事隔逾半年後之九十六
    年十月一日之警詢筆錄所證不同，且該次警詢筆錄丙○○尚
    證稱，渠有與告訴人乙○○之機車發生碰撞，亦與事實不符
    ，已如前述，自難以丙○○前開記憶有誤之警詢筆錄為被告
    甲○○不利之認定。再證人丁○○於事發時之談話筆錄、警
    詢時固證稱，僅受一次撞擊云云（見同上偵查卷第三一、一
    三頁），惟渠於原審審理時證稱：當時我被撞時，人飛起來
    ，就昏過去了，等到恢復意識時，人是坐在華江橋上面的安
    全島，看到丙○○跟甲○○在機車道的右手邊，我是坐在機
    車道的左手邊，當時二人是坐著。我不知道是誰撞到我。有
    看到乙○○躺在我的前面，大約壹個電線桿的長度，約五十
    公尺遠，人跟車一起躺在那邊。我有意識是被撞到一次。等
    我恢復意識之後我就沒有再被撞了等語。依丁○○上開證述
    可知，渠恢復意識後第二次事故已然發生，是縱甲○○所騎
    機車有撞擊丁○○所騎機車，亦係於丁○○意識未恢復前所
    發生，且丁○○恢復意識後係坐在安全島上，其機車有無再
    次受撞擊，亦非其所得知悉。且公訴人聲請簡易判決處刑意
    旨亦認：乙○○之機車受被告甲○○追撞後，乙○○之機車
    亦曾往前追撞丁○○已倒地之機車，顯見尚難以丁○○僅感
    覺受一次撞擊，而認被告甲○○所辯不實。再依車損狀態觀
    之，被告甲○○所騎乘上開機車之前斜板破損情形嚴重，而
    告訴人車頭、車尾無損，顯見與丁○○機車發生撞擊者，除
    被告丙○○外，應尚有被告甲○○，而甲○○與確有與前車
    發生撞擊，但無證據認其曾與告訴人機車發生撞擊或擦撞，
    是依檢察官上訴理由與告訴人於本院之陳述再加斟酌，亦無
    證據認被告甲○○有何過失傷害犯行。
八、綜上所述，原審認本件就被告丙○○部分，因其違背交通注
    意義務之行為，對於告訴人之受傷結果，即不具備客觀可歸
    責性，而無相當因果關係，尚難遽以過失傷害之罪責相繩；
    而就被告甲○○部分，公訴人所提出之證據，並無從證明被
    告甲○○有駕車過失傷害告訴人之行為，此外，復查無其他
    積極證據足證被告二人有何過失傷害犯行，而為被告二人無
    罪之諭知。經核尚無不當，檢察官上訴仍執陳詞，認被告二
    人涉有過失傷害犯行為無理由，應予駁回。
據上論斷，應依刑事訴訟法第368條，判決如主文。
本案經檢察官張秋雲到庭執行職務。
中    華    民    國    98    年    6    月    16    日
            刑事第十六庭  審判長法  官  溫耀源
                                法  官  許增男
                                法  官  王敏慧
以上正本證明與原本無異。
不得上訴。
                                書記官  丁淑蘭
中    華    民    國    98    年    6     月    16    日


司法院資訊處製作；財團法人民間司法改革基金會備份。
